【裁判字號】    96,易,262
【裁判日期】    970201
【裁判案由】    妨害自由等
【裁判全文】
臺灣新竹地方法院刑事判決               96年度易字第262號
公  訴  人  臺灣新竹地方法院檢察署檢察官
被      告  甲○○
選任辯護人  潘秀華  律師
被      告  丙○○
被      告  乙○○
上列被告因妨害自由等案件，經檢察官提起公訴（96年度偵字第
821號），本院判決如下：
    主  文
甲○○犯強制罪，處有期徒刑參月，如易科罰金，以新臺幣壹仟
元折算壹日；減為有期徒刑壹月又拾伍日，如易科罰金，以新臺
幣壹仟元折算壹日。
甲○○、丙○○、乙○○被訴無故侵入住宅罪部分均無罪。
    事  實
一、甲○○為新竹縣竹北市○○路「聯合當鋪」之員工，緣丁○○為其老闆孫寶平作保，於民國94年12月30日與孫寶平共同
    簽發金額新臺幣（下同）55萬元之本票予「聯合當鋪」，嗣
    因孫寶平未能依約償還債務，甲○○遂以協商債務為由，於
    95年12月6日19時許以電話通知丁○○至位於新竹縣竹北市
    ○○路之「聯合當鋪」協商，並要求丁○○必須找人作保，
    否則不得離開，丁○○迫於無奈遂以電話聯絡其子己○○至
    上址，甲○○遂基於強制之犯意，以「不簽本票，不能離開
    」等語脅迫己○○簽發22萬元本票1張予甲○○，己○○遂
    受迫而簽立後，渠等始於同日夜間十一時許獲准離開。嗣因
    甲○○等人於96年1月24日持丁○○、己○○所簽發之上開
    本票2紙前往新竹縣新東鎮五豐八莊49號丁○○之住宅催討
    債務時（此部分事實經公訴人起訴認為構成無故侵入住宅罪
    嫌，經本院判決認為無罪，詳後述），經丁○○報警處理，
    始悉上情。
二、案經丁○○訴由新竹縣警察局竹東分局移送台灣新竹地方法
    院檢察署檢察官偵查起訴。
    理  由
一、關於證據能力：
    查本院認定事實所引用之下列證據資料（包含供述證據、文
    書證據、物證等），並無證據證明係公務員違背法定程序所
    取得。又被告及其選任辯護人、檢察官於本院審判期日中對
    本院所提示之被告以外之人審判外之供述，包括供述證據、
    文書證據等證據，就證據能力均未表示爭執，而迄至言詞辯
    論終結前亦未再聲明異議，經核亦無顯有不可信之情況與不
    得作為證據之情形，本院審酌上開證據資料製作時之情況，
    尚無違法不當及證明力明顯過低之瑕疵，認為以之作為證據
    應屬適當，是依刑事訴訟法第159條至第159 條之5規定，本
    院所引用之供述證據及文書證據等，如下揭所示均有證據能
    力，合先敘明。
二、有罪部分
  (一)訊據被告甲○○固不否認丁○○於95年12月6日19時許曾在
    位於新竹縣竹北市○○路之「聯合當鋪」內以電話通知其子
    己○○前來簽發22萬元本票，惟否認有任何脅迫或妨害自由
    行為。惟查，本案證人即告訴人丁○○證稱：「（檢察官問
    ：他怎麼不讓你們回家？）他說事情沒有和解，不讓我們回
    家，他就說不然找人再來作保，我說我哪有人可以作保，他
    說叫我兒子來作保，我只好叫我兒子來作保，不然我沒有辦
    法回去。」、「（檢察官問：在你兒子來之前，難道你不能
    離開嗎？）他們就一直叫我留在那邊。」、「（檢察官問：
    他們怎麼叫你們留在那邊？他又沒有綁住你，你為何不走，
    有什麼樣的情形，不讓你走嗎？）他有口頭上說一定要處理
    。」、「（檢察官問：他的口氣如何？）當時對我們是沒有
    出惡言，但是因為他們店裡面有很多人，約五、六個人，在
    當舖的休息室，休息室是透明的，我看得到裡面。」、「（
    檢察官問：為什麼有五、六個人在裡面，口氣也還好，你卻
    不走？）他講話的口氣，我感覺得出來，認為我現在出去，
    一定會出事。」、「（辯護人問：你是從什麼地方感覺出你
    出去的話，會出事情？）老闆娘來了之後，他們手上拿了一
    個塑膠棒，然後說這個棒子打了也看不出外傷。」、「（問
    ：你的意思是如果你當天不找保人跟他在那邊耗，會有問題
    嗎？）他們拿塑膠棒在我們面前揮，一直要我們找保人，所
    以我自己推測，如果我沒有找人作保的話，我可能就沒有辦
    法回去。」、「（問：這個結果是你自己推測的？）是。」
    、「因為他們之前拿著軟棒在桌上敲打，而且說打起來，不
    會有外傷，所以我會怕。」（以上參閱本院97年1月21日審
    判筆錄第5-12頁）。矧本案告訴人於95年12月6日19時許經
    被告甲○○通知至被告所經營之「聯合當舖」商談債務解決
    方案，不論雙方是否能達成共識，除非告訴人之人身自由遭
    受限制，否則實無須長久耗時於該處，而本案告訴人丁○○
    確實係因其子己○○經通知前來簽發本票後，告訴人等始可
    離開，益證在此之前，告訴人之人身自由確有遭受限制情形
    ，蓋倘告訴人之人身自由未曾遭受限制，且告訴人與被告間
    確實達成另覓告訴人之子為保證人之決議，自可另約日期補
    正即可，何須俟告訴人之子己○○確實簽具本票後，始同意
    告訴人離去？告訴人辯稱其未曾限制告訴人行動自由云云，
    顯屬避重就輕之詞，不足採信。
  (二)核被告甲○○所為，係犯刑法第304條第1項強制罪。爰審酌
    被告為催討債務，不思循合法管道，竟以限制人身自由方式
    以遂其欲，實屬不該，於犯罪後復飾辭狡辯，毫無悔意，惟
    念及被告僅因急於確保債權，思慮欠周，以非法方法實行債
    權，對告訴人身體並未有實際上傷害行為，所造成之損害尚
    屬輕微，及被告犯罪動機、目的、手段、被害人損失等一切
    情狀，爰量處如主文所示之刑，並諭知如易科罰金之折算標
    準。至公訴人雖請求對被告科處有期徒刑2年，惟本院認本
    於上列事由，對被告所宣示如主文所示之刑，已可收警惕之
    效，公訴人所請求刑度，尚嫌過重，附此敘明。又被告犯本
    案之時間係在96年4月24日之前，所犯合於中華民國96年罪
    犯減刑條例第2條第1項第3款規定，應減其宣告刑二分之一
    ，茲依同條例7條規定，於判決主文同時諭知宣告刑及減得
    之刑，並諭知如易科罰金之折算標準，一併敘明。
三、無罪部分
  (一)公訴意旨另以：被告甲○○復於96年1月24日20時30分許，
    持丁○○、己○○所簽發之上開本票2紙，與丙○○、乙○○等3人，基於侵入住宅之犯意聯絡，共同前往丁○○位於
    新竹縣新東鎮五豐八莊49號之住宅，未經丁○○之同意，即
    自行打開上址大門而無故侵入。甲○○並以「丁○○！電話
    不接，事情就不處理了！？」等語恐嚇丁○○還款（恐嚇安
    全部分另為不起訴處分），經丁○○報警處理，認被告三人
    共犯刑法第306條第1項無故侵入住宅罪云云。
  (二)按犯罪事實應依證據認定，無證據不得認定犯罪事實；又不
    能證明被告犯罪者，應諭知無罪之判決，刑事訴訟法第一百
    五十四條第二項、第三百零一條第一項分別定有明文。又事
    實之認定，應憑證據，如未能發現相當證據，或證據不足以
    證明，自不能以推測或擬制之方法，為裁判基礎；且認定不
    利於被告之事實須依積極證據，苟積極證據不足為不利於被
    告事實之認定時，即應為有利於被告之認定；另認定犯罪事
    實所憑之證據，雖不以直接證據為限，間接證據亦包括在內
    ，然而無論直接證據或間接證據，其為訴訟上之證明，須於
    通常一般之人均不致有所懷疑，而得確信其為真實之程度者
    ，始得據為有罪之認定，倘其證明尚未達到此一程度，而有
    合理之懷疑存在，無從使事實審法院得為有罪之確信時，根
    據「罪證有疑，利於被告」之證據法則，即不得遽為不利被
    告之認定，應由法院為諭知被告無罪之判決（最高法院四十
    年臺上字第八十六號、三十年上字第八一六號、七十六年臺
    上字第四九八六號判例意旨參照）。
  (三)本案被告三人並不否認於96年1月24日20時30分許，持丁○○、己○○所簽發之上開本票2紙，共同進入告訴人位於新
    竹縣新東鎮五豐八莊49號之住宅，惟辯稱並非無故侵入丁○○住家，而係在徵得丁○○母親同意後，始進入上址。惟查
    ，本案證人即告訴人丁○○母親戊○○○於本院審理時證稱
    ：「（檢察官問：你看到他們3人時，他們已經坐在客廳？
    ）是的。」、「（檢察官問：在他們3人之前，是否聽到有
    敲門，或打招呼裡面有人嗎？）沒有。都沒有叫門也沒有敲
    門。」、「（檢察官問：門不是妳開，讓他們3人進來？）
    是的，我已經在睡覺，我沒有開門讓他們進來。」、「（辯
    護人問：妳問來者何人時，這時候你在房間內還是已經走出
    房間外？）當時我還在房間沒有起來。」、「（辯護人問：
    妳問被告3人是誰時，被告3人有無回答你？）他們進來的時
    候，我說是誰時，他們說是己○○的朋友。」、「（辯護人
    問：被告3人說是己○○的朋友，證人有無回答什麼？）有
    ，我說你是己○○的朋友就請你們坐一下。」（以上參酌本
    院96年11月26日審判筆錄第7、8頁）。而依告訴人丁○○所
    述，是日被告前來時，其在三樓房間內，而其媳婦在二樓（
    參本院97年1月21日審判筆錄第13頁），另依證人己○○所
    述，當日其身處三樓（參同上筆錄第18頁），是當日並無任
    何人親眼目睹被告3人係如何進入告訴人上開房屋內，而依
    證人戊○○○上開證詞，其在聽聞被告等人稱係己○○朋友
    時，即答稱請坐一下等語，足見被告3人亦可能係因證人戊○○○之邀請始進入屋內，並非在未獲允許情況下擅自進入
    ，而被告3人當日所以找尋告訴人，係為催討債務事宜，顯
    見被告3人尚非毫無事由擅自進入告訴人房屋，姑不論上開
    債務之存否是否尚有爭議，惟被告既係因為催討債權緣故，
    於經屋主招呼入內就坐後進入告訴人上開房屋，自非「無故
    侵入住宅」，公訴人認被告3人當日係無故侵入告訴人住宅
    云云，舉證尚有不足，無法使本院產生被告確有犯罪行為之
    確信，除此之外，復查無其他積極證據證明被告確有公訴人
    所指此部分犯行，既無法證明被告此部分行為構成犯罪，參
    酌上開說明，依罪疑惟輕原則，自應認為被告此部分行為不
    構成犯罪，應由本院另為無罪之諭知。
據上論斷，應依刑事訴訟法第284條之1、第299條第1項前段、第
301條第1項，刑法第304條第1項、第41條第1項前段，刑法施行
法第1之1條，中華民國九十六年罪犯減刑條例第2條第1項第3款
、第7條，判決如主文。
本案經檢察官楊仲萍到庭執行職務。
中    華    民    國    97    年    2     月    1    日
                  刑事第二庭    法  官    汪漢卿
以上正本證明與原本無異。
如不服本判決應於收受本判決後10日內向本院提出上訴書狀，上
訴書狀應敘述具體理由。上訴書狀未敘述上訴理由者，應於上訴
期間屆滿後20日內補提理由書狀於本院 (均須按他造當事人之人
數附繕本 )「切勿逕送上級法院」。
中    華    民    國    97    年    2    月     1    日
                                書記官   鄭明枝
附錄本案論罪科刑法條全文：
刑法第304條
以強暴、脅迫使人行無義務之事或妨害人行使權利者，處3年以
下有期徒刑、拘役或 3 百元以下罰金。
前項之未遂犯罰之。
無故隱匿其內，或受退去之要求而仍留滯者，亦同。
[案由摘要]
書類－


司法院資訊處製作；財團法人民間司法改革基金會備份。
